臺灣苗栗地方法院民事判決　　　　　　　　　　　　　九十三年度重訴字第五四號
　　原　　　告　Ｈ○○○
　　被　　　告　Ｇ○○
　　　　　　　　酉○○
　　　　　　　　戌○○
　　右一人
　　訴訟代理人　黃○○
　　被　　　告　乙○○
　　　　　　　　宇○○
　　　　　　　　辰○○
　　　　　　　　巳○○
　　　　　　　　Ｆ○○
　　　　　　　　Ｂ○○
　　兼右一人
　　法定代理人　戊○○
　　被　　　告　玄○○
　　　　　　　　宙○○○
　　　　　　　　　　　　　　號.
　　　　　　　　辛○○
　　　　　　　　庚○○
　　　　　　　　地○○
　　兼
　　右三人共同
　　法定代理人　甲○○
　　被　　　告　Ａ○○
　　　　　　　　卯○○
　　　　　　　　亥○○○
　　　　　　　　天○○
　　　　　　　　癸○○
　　　　　　　　午○○
　　　　　　　　Ｉ○○
　　　　　　　　　　　　　　號.
　　　　　　　　Ｌ○○
　　　　　　　　Ｋ○○
　　兼右一人
　　法定代理人　Ｊ○○
　　被　　　告　申○○
　　　　　　　　未○○
　　　　　　　　寅○○○
　　　　　　　　Ｅ○○
　　　　　　　　Ｃ○○
　　　　　　　　己○○
　　　　　　　　子○○
　　　　　　　　丑○○
　　　　　　　　Ｄ○○
　　　　　　　　丁○○
　　　　　　　　壬○○
　　　　　　　　丙○○○
右當事人間請求分割共有物事件，本院於民國九十三年九月十六日言詞辯論終結，判
決如下：
    主    文
如附表一所示被告宇○○等三十四人應就其被繼承人劉肇木所有坐落如附表二所示之
四筆土地，應有部分均各一百二十分之三辦理繼承登記。
兩造共有如附表二所示土地應分割為：如附圖甲案所示，Ｂ、Ｄ部分面積各○‧八四
八九公頃、一‧一九一六公頃分歸原告Ｈ○○○取得，Ａ部分面積二‧一二七三公頃
分歸被告戌○○取得，Ｅ、Ｆ、Ｇ、Ｈ、Ｊ、Ｏ、Ｑ、Ｒ部分面積各○‧一四四五公
頃、○‧一○三二公頃、○‧一七三四公頃、一‧四○一○公頃、○‧七○二四公頃
、○‧○七○一公頃、○‧一四八○公頃、○‧○○七○公頃分歸被告Ｇ○○取得，
Ｋ、Ｌ、Ｍ、Ｓ、Ｔ、Ｕ、Ｗ部分面積各○‧三二九五公頃、○‧○○○六公頃、○
‧○○三○公頃、○‧五三五○公頃、○‧一九七四公頃、○‧○六四六公頃、○‧
二○一四公頃分歸被告乙○○取得，Ｘ部分面積○‧二二三九公頃分歸被告酉○○取
得，Ｙ部分面積○‧二二三九公頃分歸如附表一所示被告宇○○等三十四人保持公同
共有，Ｃ、Ｉ、Ｎ、Ｐ、Ｖ部分面積各○‧○九○九公頃、○‧○八六四公頃、○‧
○○○三公頃、○‧○六四八公頃、○‧○一八○公頃分歸原告Ｈ○○○、被告Ｇ○○、被告乙○○按應有部分各三分之一保持共有取得。
訴訟費用由原告Ｈ○○○負擔百分之二十四，被告戌○○負擔百分之二十四，被告Ｇ
○○負擔百分之三十二，被告乙○○負擔百分之十六，被告酉○○負擔百分之二，餘
由如附表一所示被告宇○○等三十四人連帶負擔。
　　事　　實
甲、原告方面：
一、聲明：
　(一)如附表一所示被告宇○○等二十九人應就其被繼承人劉肇木所有坐落苗栗縣西湖
    鄉○○段四四九、四四九之六、四五○、四五二地號土地，應有部份均各一百二
    十分之三辦理繼承登記。
  (二)前項四筆土地請准合併分割，其分割方法為：就四筆土地坐落位置，由北往南依
    序（應係由東往西之誤），按被告戌○○、原告Ｈ○○○、被告Ｇ○○、乙○○
    、酉○○、如附表一所示宇○○等三十四人之順序及其應有面積分割各取得所有
    權，被告宇○○等三十四人分得之部份仍維持公同共有。
二、陳述：
  (一)坐落苗栗縣西湖鄉○○段四四九、四四九之六、四五○、四五二地號四筆土地（
    下分別稱為同段四四九、四四九之六、四五○、四五二地號土地，總稱為系爭四
    筆土地）於民國九十一年間曾訴請分割共有物，經鈞院九十二年度重訴字第三○
    號於九十二年八月八日判決確定准予分割（下稱前訴訟），惟因已死亡之共有人
    劉肇木之共有人於前訴訟中僅列二十九人，漏列Ａ○○、卯○○二人，且劉肇木
    之孫劉發祥（即劉家增之三子）已於九十二年八月六日經台灣南投地方法院九十
    二年度亡字第三五號宣告死亡確定，其死亡時間為八十三年十一月十一日，故劉
    家增於七十六年九月二十九日死亡時，劉發祥有再轉繼承權，並於劉發祥死亡時
    ，由其配偶戊○○、長男巳○○、Ｆ○○、Ｂ○○共同繼承，惟劉家增之配偶劉
    鍾美妹於九十年十一月二十六日死亡時，劉發祥之應繼分應由其長男巳○○、Ｆ
    ○○、Ｂ○○代為繼承，致確定判決無法登記，乃加列Ａ○○、卯○○、戊○○
    、巳○○、Ｆ○○、Ｂ○○為被告，提起本件訴訟，請鈞院仍援用前訴訟確定判
    決之分割方案。
　(二)同段四四九、四四九之六、四五○、四五二地號四筆土地，地目均為林，面積各
    四六、七九八平方公尺、二五、二三二平方公尺、一○、二二三平方公尺、七三
    一八平方公尺，各筆土地之共有人及各人之應有部份均相同，即附表一所示宇○○等三十四人之被繼承人劉肇木一二○分之三，被告酉○○一二○分之三，被告
    戌○○二四○分之五七，被告Ｇ○○七二○分之二二八，原告Ｈ○○○二四○分
    之五七，被告乙○○一二○分之一九。上開土地兩造間並未定有不分割之契約，
    且就該土地使用目的，亦無不能分割之情事，因共有人間無法達成協議分割，爰
    請求依聲明所示方法裁判分割。
  (三)又系爭四筆土地，均為林地目，共有人及各人之應有部份均相同，爰請准合併分
    割，其分割方法為：就系爭四筆土地坐落位置，由東往西依序，依各人使用現況
    ，按被告戌○○、原告Ｈ○○○、被告Ｇ○○、乙○○、酉○○、如附表一所示
    宇○○等三十四人之順序及其應有面積分割各取得所有權，被告宇○○等三十四
    人分得之部份仍維持公同共有，即依附圖所示甲案分割。
  (四)共有人之一劉肇木已於五十八年十月十四日去世，其配偶劉酉妹亦於八十七年十
    一月十四日去世，故劉肇木之應有部份依法應由其繼承人即如附表一所示宇○○
    等三十四人代位繼承或再轉繼承，因各繼承人迄未辦理繼承登記，爰併請求宇○○等三十四人應就系爭四筆土地辦理繼承登記後，續為分割判決。
三、證據：提出土地登記謄本四件、地籍圖謄本、本院九十二年度重訴字第三○號民
    事判決各一件、劉肇木及其繼承人之除戶謄本、
    統表為證。
乙、被告Ｇ○○、酉○○方面：
一、聲明：同意原告請求。
二、陳述：同意合併分割，認按附圖甲案分割為適當，系爭四筆土地現況與前訴訟法
    官到現場履勘之情形相同，其上雜草叢生，並無地上物，請求援用前訴訟卷內之
    勘驗筆錄。
丙、被告戌○○方面：
一、聲明：同意原告請求。
二、陳述：同意合併分割，分割方法採附圖甲案或乙案，均無意見。系爭四筆土地現
    況與前訴訟法官到現場履勘之情形相同，請求援用前訴訟案件卷內之勘驗筆錄。
丁、被告辰○○、己○○方面：
    被告未於最後言詞辯論期日到場，據其以前到場所為陳述略稱：
一、聲明：同意原告請求。
二、陳述：同意合併分割，認按附圖甲案分割為適當。
戊、被告乙○○方面：
一、聲明：同意原告分割之請求。
二、陳述：
  (一)同意合併分割，分割方法以採附圖乙案為適當，因乙案Ｋ、Ｌ、Ｏ、Ｑ、Ｒ部分
    ，係其原有之耕作位置，請求將上開部份分歸其取得。系爭四筆土地現況與前訴
    訟法官到現場履勘之情形相同，請求援用前訴訟卷內之勘驗筆錄。
  (二)系爭土地按使用現況分割，為共有人之共識。被告乙○○之父親徐錦蘭於四十八
    年八月五日向訴外人劉肇微購買系爭土地時以「雙方面踏界址交付買主永為己業
    」，自始乙案所分配共有物之位置，為被告及家屬四十多年來辛勤開墾、耕作，
    賴以維生的農地，數十年來均未曾有共有人對現耕位置及範圍有所爭議。少部分
    平坦地方，近來偶有休耕，但並非完全沒有占用耕作，大部分土地種有竹林、龍
    眼樹、相思樹等經濟作物，而被告Ｇ○○於七十二年取得持分，豈可坐享其成。
三、證據：提出本院九十二年度重訴字第三○號之複丈成果圖、九十一年度調字第一
    三六號民事補正狀、賣渡證書各一件。
己、被告宇○○、宙○○○、玄○○、亥○○○、天○○、癸○○、午○○、申○○
    、未○○、寅○○○、Ｅ○○、Ｃ○○、Ｄ○○、子○○、丑○○、丁○○、壬○○、丙○○○、甲○○、辛○○、庚○○、地○○、Ｊ○○、Ｉ○○、Ｌ○○
    、Ｋ○○、Ａ○○、卯○○、巳○○、Ｆ○○、Ｂ○○、戊○○方面：
    未於言詞辯論期日到場，亦未提出書狀作何聲明或陳述。
庚、本院依職權調閱本院九十二年度重訴字第三○號分割共有物案卷、台灣南投地方
    法院九十二年度亡字第三五號死亡宣告案卷。
　　理　　由
一、本件被告辰○○、己○○、宇○○、宙○○○、玄○○、亥○○○、天○○、癸○○、午○○、申○○、未○○、寅○○○、Ｅ○○、Ｃ○○、Ｄ○○、子○○
    、丑○○、丁○○、壬○○、丙○○○、甲○○、辛○○、庚○○、地○○、Ｊ
    ○○、Ｉ○○、Ｌ○○、Ｋ○○、Ａ○○、卯○○、巳○○、Ｆ○○、Ｂ○○、
    戊○○未於言詞辯論期日到場，均核無民事訴訟法第三百八十六條所列各款情形
    ，爰依原告之聲請，由其一造辯論而為判決。
二、按訴訟標的對於共同訴訟之各人必須合一確定者，必須一同起訴或一同被訴，其
    當事人之適格，始能謂無欠缺，如未以該共同訴訟之全體一同起訴或一同被訴，
    而法院誤為適格之當事人，對之就訴訟標的為實體之裁判，該判決縱經確定，對
    於應參與訴訟之共同訴訟人全體，均無若何效力可言（最高法院六十七年度臺抗
    字第四八○號判例可資參照），此項判決既無既判力，嗣後由適格之原告或被告
    更行一同起訴或一同被訴，仍為法之所許。原告提起前訴訟，其中被告即已死亡
    之共有人劉肇木之繼承人僅列宇○○等二十九人，漏列尚存之Ａ○○、卯○○二
    人，未以共有人全體為分割共有物之當事人，當事人不適格，故前案之確定判決
    對Ａ○○、卯○○不生效力，故應許原告增列Ａ○○、卯○○為被告提起本件訴
    訟，先此敘明。
三、本件原告起訴主張：同段四四九、四四九之六、四五○、四五二地號四筆土地，
    為原告與被告酉○○、戌○○、Ｇ○○、乙○○及已去世之劉肇木所共有，各共
    有人應有部分如附表二所示，劉肇木之應有部分為被告宇○○、辰○○、玄○○
    、宙○○○、亥○○○、天○○、癸○○、午○○、申○○、未○○、寅○○○
    、Ｅ○○、Ｃ○○、己○○、Ｄ○○、子○○、丑○○、丁○○、壬○○、丙○○○、甲○○、辛○○、庚○○、地○○、Ｊ○○、Ｉ○○、Ｌ○○、Ｋ○○、
    Ａ○○、卯○○、巳○○、Ｆ○○、Ｂ○○、戊○○（下稱宇○○等三十四人）
    繼承，惟尚未辦理繼承登記，又兩造間就上開土地並未定有不分割之契約，就該
    土地使用目的，亦無不能分割之情事，惟因共有人間無法達成協議分割等情，業
    據其提出土地登記謄本四件、地籍圖謄本一件、劉肇木及其繼承人之除戶謄本、
    重訴字第三○號分割共有物案卷、台灣南投地方法院九十二年度亡字第三五號死
    亡宣告案卷查核屬實，並為到場被告所不爭執，自堪信為真實。
四、按各共有人得隨時請求分割共有物，但因物之使用目的不能分割或契約定有不分
    割之期限者，不在此限；又共有物分割之方法，不能協議決定者，法院得因任何
    共有人之聲請，命為分配，民法第八百二十三條第一項、第八百二十四條第二項
    分別定有明文。查本件系爭四筆土地之地目均為林，使用分區為山坡地保育地，
    使用地類別為農牧用地，且皆於八十九年一月四日前即屬共有等情，有土地登記
    謄本在卷可證，是該等土地核屬農業發展條例第三條第十一款所稱之耕地，並符
    合該條例第十六條但書第四款得分割為單獨所有之規定。又系爭土地之共有人間
    並未以契約定有不分割之期限，依其使用目的，復無不能分割之情形，則原告因
    共有人間無法達成分割之協議，訴請裁判分割系爭土地，自屬正當，應予准許。
五、又按因繼承於登記前已取得不動產物權者，非經登記，不得處分其物權，民法第
    七百五十九條定有明文。再者，共有不動產之共有人中一人死亡，他共有人請求
    分割共有物時，為求訴訟之經濟起見，可許原告就請求繼承登記及分割共有物之
    訴合併提起，即以一訴請求該死亡共有人之繼承人辦理繼承登記，並請求該繼承
    人於辦理繼承登記後，與原告及其餘共有人分割共有之不動產（最高法院七十年
    一月二十日決議、六十九年度台上字第一一三四判例參照）。查系爭土地共有人
    劉肇木死亡後，如附表一所示被告宇○○等三十四人為其繼承人，惟尚未就系爭
    土地辦理繼承登記，揆諸上開說明，原告訴請被告宇○○等三十四人先行就共有
    人劉肇木之應有部分辦理繼承登記，自屬有據，亦應准許。
六、次按共有物之分割方法，應斟酌當事人之聲明、共有物之性質、經濟效用及全體
    共有人之利益等因素決之。又按分割共有物，以消滅共有關係為目的，法院裁判
    分割共有土地時，除因該土地內部分土地之使用目的不能分割或部分共有人仍願
    維持其共有關係，應就該部分土地不予分割或准該部分共有人成立新共有關係外
    ，應將土地分配於各共有人單獨所有（最高法院六十九年度台上字第一八三一號
    判例參照）。查系爭四筆土地為相連之丘陵地，其上雜草叢生，未有房屋等定著
    物，亦未種植作物等情，為原告及到場之被告所不爭執，並經本院依職權調閱本
    院九十二年度重訴字第三○號分割共有物案卷，該案法官履勘現場，復囑託苗栗
    縣銅鑼地政事務所派員鑑測，有勘驗筆錄、土地複丈成果圖附於該卷可稽。本院
    斟酌系爭土地上雜草叢生，未有房屋等定著物，亦未種植作物，各共有人並未佔
    用特定部份，原告及被告Ｇ○○、辰○○、己○○、酉○○均表示希望依附圖所
    示甲案分割，被告戌○○對分割方案採甲案或乙案，均無意見，被告乙○○希望
    依附圖所示乙案分割等情，及參酌本件若採乙案分割，則被告Ｇ○○分得之部分
    ，將分散二處，不利土地之整體利用，而採甲案，則所有共有人單獨取得之部分
    均相連，有益發揮土地經濟效用，是本院認以如附圖所示甲案分割為適當，爰依
    法判決如主文第二項所示。再者，原告及被告Ｇ○○、乙○○三人均於前訴訟中
    陳明在分割後願就系爭土地上之產業道路（寬度四公尺）繼續保持共有（見前訴
    訟卷第二八八頁之勘驗筆錄），爰併將附圖所示甲案Ｃ、Ｉ、Ｎ、Ｐ、Ｖ部分面
    積各○‧○九○九公頃、○‧○八六四公頃、○‧○○○三公頃、○‧○六四八
    公頃、○‧○一八○公頃分歸原告及被告Ｇ○○、乙○○按應有部分各三分之一
    保持共有取得。
七、被告乙○○雖主張如附圖所示乙案Ｋ、Ｌ、Ｏ、Ｑ、Ｒ部分，係其原有之耕作位
    置，請求採乙案分割，將該部分分歸其取得，並提出賣渡證書為證。惟被告乙○○提出之上開賣渡證書，僅係其父徐錦蘭向前手劉肇微購買系爭土地應有部分之
    證明文件，無從據以說明被告乙○○占有何特定部分耕作，且證人即其父徐錦蘭
    亦於前訴訟到院證稱：「（乙案Ｋ、Ｌ、Ｏ、Ｑ、Ｒ部分是否你以前耕作之位置
    ？）是，以前有種花生，現在全部都沒有種了」等語，被告乙○○亦自認目前系
    爭土地上確係雜草叢生（見本院卷第一九二頁之言詞辯論筆錄），是被告乙○○
    以其原有耕作位置在上述部分，請求將上述部分分歸其取得云云，洵屬無據，併
    此敘明。
八、末按分割共有物事件，本質上並無訟爭性，兩造本可互換地位，由任一共有人起
    訴請求分割，均無不可，故勝訴當事人之訴訟行為，自非為伸張或防衛權利所必
    要者，訴訟費用宜由各當事人按應有部分比例分擔，附此敘明。
九、據上論結，本件原告之訴為有理由，依民事訴訟法第三百八十五條第一項前段、
    第七十八條、第八十一條第一款、第八十五條第一項但書，判決如主文。
中　　　華　　　民　　　國　　九十三　　年　　　九　　　月　　 三十 　　日
                                  台灣苗栗地方法院民事庭
                                        法　　　官    沈佳宜
正本係照原本作成
如對本判決上訴，須於判決送達後廿日內向本院提出上訴狀
中　　　華　　　民　　　國　　九十三　　年　　　九　　　月　　 三十 　　日
                                        法院書記官    李惠雯
附表一：劉肇木繼承人一覽表
    ┌───┬──────┬───┬──────┬───┬──────┬───┬──────┐
    │編號  │繼承人姓名  │編號  │繼承人姓名  │編號  │繼承人姓名  │編號  │繼承人姓名  │      ││
    ├───┼──────┼───┼──────┼───┼──────┼───┼──────┤
    │一    │宇○○      │十一  │庚○○      │二一  │Ｌ○○      │三一  │Ｄ○○      │
    ├───┼──────┼───┼──────┼───┼──────┼───┼──────┤
    │二    │辰○○      │十二  │地○○      │二二  │Ｋ○○      │三二  │丁○○      │
    ├───┼──────┼───┼──────┼───┼──────┼───┼──────┤
    │三    │戊○○      │十三  │Ａ○○      │二三  │申○○      │三三  │壬○○      │
    ├───┼──────┼───┼──────┼───┼──────┼───┼──────┤
    │四    │巳○○      │十四  │卯○○      │二四  │未○○      │三四  │丙○○○    │
    ├───┼──────┼───┼──────┼───┼──────┼───┼──────┤
    │五    │Ｆ○○      │十五  │亥○○○    │二五  │寅○○○    │      │            │
    ├───┼──────┼───┼──────┼───┼──────┼───┼──────┤
    │六    │Ｂ○○      │十六  │天○○      │二六  │Ｅ○○      │      │            │
    ├───┼──────┼───┼──────┼───┼──────┼───┼──────┤
    │七    │玄○○      │十七  │癸○○      │二七  │Ｃ○○      │      │            │
    ├───┼──────┼───┼──────┼───┼──────┼───┼──────┤
    │八    │宙○○○    │十八  │午○○      │二八  │己○○      │      │            │
    ├───┼──────┼───┼──────┼───┼──────┼───┼──────┤
    │九    │甲○○      │十九  │Ｊ○○      │二九  │子○○      │      │            │
    ├───┼──────┼───┼──────┼───┼──────┼───┼──────┤
    │十    │辛○○      │二十  │Ｉ○○      │三十  │丑○○      │      │            │
    └───┴──────┴───┴──────┴───┴──────┴───┴──────┘
附表二：
    ┌──┬──────────┬─────┬─────┬──────┐
    │編號│    土地坐落        │所有權人  │應有部分  │備        註│
    │    │                    │          │          │            │
    ├──┼──────────┼─────┼─────┼──────┤
    │一  │苗栗縣西湖鄉○○段第│劉肇木    │3/120     │            │
    │    │四四九地號，地目林，├─────┼─────┤            │
    │    │面積四六、七九八平方│酉○○    │3/120     │            │
    │    │公尺                ├─────┼─────┤            │
    │    │                    │戌○○    │57/240    │            │
    │    │                    ├─────┼─────┤            │
    │    │                    │Ｇ○○    │228/720   │            │
    │    │                    ├─────┼─────┤            │
    │    │                    │Ｈ○○○  │57/240    │            │
    │    │                    ├─────┼─────┤            │
    │    │                    │乙○○    │19/120    │            │
    ├──┼──────────┼─────┼─────┼──────┤
    │二  │苗栗縣西湖鄉○○段第│所有權人同│應有部分同│            │
    │    │四四九之六地號，地目│右        │右        │            │
    │    │林，面積二五、二三二│          │          │            │
    │    │平方公尺            │          │          │            │
    │    │                    │          │          │            │
    ├──┼──────────┼─────┼─────┼──────┤
    │三  │苗栗縣西湖鄉○○段第│所有權人同│應有部分同│            │
    │    │四五○地號，地目林，│右        │右        │            │
    │    │面積一○、二二三平方│          │          │            │
    │    │公尺                │          │          │            │
    ├──┼──────────┼─────┼─────┼──────┤
    │四  │苗栗縣西湖鄉○○段第│所有權人同│應有部分同│            │
    │    │四五二地號，地目林，│右        │右        │            │
    │    │面積七、三一八平方公│          │          │            │
    │    │尺                  │          │          │            │
    └──┴──────────┴─────┴─────┴──────┘
